【裁判字號】    91,訴,914
【裁判日期】    920319
【裁判案由】    公寓大廈管理條例
【裁判全文】
臺北高等行政法院判決                              九十一年度訴字第九一四號
                              .
    原      告  宜安建設有限公司
    代  表  人  甲○○董事長.
    訴訟代理人  王惠光律師
    被      告  臺北縣政府
    代  表  人  乙○○縣長）.
    訴訟代理人  丙○○
                丁○○
右當事人間因公寓大廈管理條例事件，原告不服內政部中華民國九十一年一月二十九
日台內訴字第九○○○○九三三五號訴願決定，提起行政訴訟。本院判決如左：
    主  文
原告之訴駁回。
訴訟費用由原告負擔。
    事  實
甲、事實概要：
    緣原告未經申請許可，於八十五年六月二十七日擅自於臺北縣中和市○○路七十
    九號「華泰椰城」椰泉區Ｆ棟（下稱系爭大樓）樓頂平台加蓋冷卻水塔，經該華
    泰椰城椰泉區管理委員會於九十年五月九日函請原告於一個月內恢復原狀，並副
    知被告。案經被告於民國（下同）九十年六月一日派員現場勘查，認原告加蓋冷
    卻水塔佔用樓頂平台共有部分之違規事實屬實，已違反公寓大廈管理條例第八條
    第一項規定，乃以九十年七月二十六日北府工使字第二七二六六一號函請原告於
    文到十五日內予以拆除改善，否則將依法處以罰鍰。嗣被告於同年十月二日再次
    派員勘查，原告逾期仍未拆除改善，乃依同條例第三十九條第一項第二款規定，
    以九十年十月二十六日北府工使字第三九○一六○號函檢附同文號行政處分書，
    處原告新臺幣（下同）四萬元罰鍰，並請於一個月內回復原狀，未回復原狀者，
    由被告回復原狀，其費用由原告負擔。原告不服，提起訴願遭駁回，遂向本院提
    起本件行政訴訟。
乙、兩造聲明：
  一、原告聲明：訴願決定及原處分均撤銷。
  二、被告聲明：駁回原告之訴。
丙、兩造之爭點：
    原告於系爭大樓加蓋冷卻水塔行為是否違反公寓大廈管理條例第八條第一項規定
    ？
原告主張：
一、按公寓大廈管理條例第八條第一項規定：「公寓大廈周圍上下、外牆面、樓頂平
    臺及防空避難室，非依法令規定並經區分所有權人會議之決議，不得有變更構造
    、顏色、使用目的、設置廣告物或其他類似之行為。」但本案原告在系爭大樓頂
    樓裝置冷卻水塔爾薩，係經過全體住戶之同意，並且提出所有住戶於購買房地時
    所簽立之房屋買賣契約書。依據該買賣契約書第一條第三款：「房屋各層、地下
    壹層之店鋪辦公室及地下二樓停車場分別持有獨立產權，本棟建物於頂蓋型開放
    空間、空地型開放空間樓下公共庭院、公共設施及樓梯為全棟住戶共同管理使用
    、屋頂平台除架設視訊天線及設置抽風機、冷卻水塔、附屬管線暨其他應設之公
    共設施及露台、瞭望台外，其餘由最頂樓住戶管理使用。」及該買賣契約之附件
    （五）分管同意書第二條：「屋頂平台除架設視訊天線及設置抽風機、冷卻水塔
    、附屬管線暨其他應設之公共設施及露台。產權附屬Ａ２、Ｂ２、Ｃ２、Ｄ４、
    Ｅ３、Ｆ３五戶各頂樓之瞭望台外，其餘由最頂樓住戶管理使用，使用方式應符
    合政府法令許可之規定，其他各層住戶不得佔用或堆積物品。一樓前空地歸屬一
    樓之所有權人依法管理使用。」（該分管同意書也是全體住戶所簽立者），大樓
    全體住戶本來就知道且在購買時就約定頂樓要設置冷卻水塔（以及視訊天線、抽
    風機等公共設施），因此原告設置冷卻水塔係經過全體住戶同意。
二、再者，本件系爭冷卻水塔安裝完成日期為八十五年六月二十七日，此有承製廠商
    金日實業股份有限公司（下稱金日公司）之出廠證明，該兩座水塔上亦有金屬板
    標示安裝完成、出廠年月日、型號，均可證明。而系爭「華泰椰城」大樓係在八
    十五年七、八月間才開始陸續辦理交屋，本案系爭兩座冷卻水塔，在交屋之前早
    已設立。且交屋後，「華泰椰城」之管理委員會於八十五年十二月間正式成立，
    其後歷經四任管理委員會，在四年多的期間，對於冷卻水塔均未有任何意見，但
    卻在該冷卻水塔設置多年之後，由第五屆管理委員會對該冷卻水塔提出異議，此
    點甚違常理。另外系爭大樓契約書上之附圖也明確標示出大樓樓頂要加設冷卻水
    塔兩座且標示位置，可見在買賣當時，建方與買方即已約定，則當時顯已經過全
    體住戶同意。被告認為原告違反公寓大廈管理條例第八條第一項之規定，與事實
    不符。
三、且系爭「華泰椰城」的買賣契約是在八十二年至八十三年簽訂的，即於公寓大廈
    管理條例實施之前就已簽訂。既然在該買賣契約上約定建方須在頂樓設置冷卻水
    塔，則設置冷卻水塔是建方依約應該設置之公共設施，如未置設冷卻水塔則屬違
    約行為。本件系爭大樓頂樓設置水塔是建方依據公寓大廈管理條例實施之前就已
    訂立的買賣契約上約款所設立，不只是全體住戶所同意，更是建方應盡的契約義
    務，絕無違反公寓大廈管理條例之情形。
四、另依據公寓大廈管理條例第八條第一項之規定，必須有「變更構造、顏色、使用
    目的、設置廣告物或其他類似之行為」。惟本件系爭兩座冷卻水塔，在房屋交屋
    前建方即已依買賣契約書之約定依約設置，原告交屋後並無變更構造、顏色、使
    用目的、設置廣告物或其他類似之行為。
五、就建築法言：
（一）建築法並非被告處罰之依據，則除非被告有其他處分，否則建築法條文並非本
      件行政訴訟所審究之對象。
（二）況依建築法第四條：「本法所稱建築物，為定著於土地上或地面下，且有頂蓋
      、樑柱或牆壁，供個人或公眾使用之構造物或雜項工作物。」而關於本件系爭
      冷卻水塔之性質，並未定著於土地上，亦非設置於地面下，係屬動產，而非建
      築法所規範之建築物，是以，其設置無須申領建造執照，亦無違章應拆除可言
      。
（三）至建築法第七條規定：「本法所稱雜項工作物，為營業爐灶、水塔、瞭望台、
      廣告牌、散裝倉、廣播塔、煙囪、圍牆、駁崁、高架遊戲設施、游泳池、地下
      儲藏庫、建築物興建完成後增設之中央系統空氣調節、昇降設備、防空避難、
      污物處理及挖填土石方等工程。」其所稱「水塔」係指「儲水之水塔」而言，
      至於冷氣機之冷卻水塔則不包括在內。此事實可由被告是否曾核發冷卻水塔之
      雜項執照，便可究明。如被告並無核發過所轄境內冷卻水塔之雜項執照，則可
      見冷卻水塔不須發雜項執照，冷卻水塔並非建築法第七條所謂之「水塔」。
（四）縱認屬雜項工作物，應補請雜項執照，惟系爭冷卻水塔既係經全體住戶同意始
      設置於屋頂平台，且原告亦已補具雜項執照申請書向被告所屬工務局申請雜項
      執照，縱原告現尚未取得被告所屬工務局核發雜項使用執照亦僅係有違行政管
      理，而與違反公寓大廈管理條例無關。
六、被告及訴願決定以「未經申請」作為判定原告違背公寓大廈管理條例第八條第一
    項之依據，惟查該項並無「未經申請」之處罰條件，可見原處分及訴願決定將條
    文之「未經同意」與建築行政管理中之「未經申請」二者混淆。
被告主張：
一、按公寓大廈管理條例第八條第一、二項規定：「公寓大廈周圍上下、外牆面、樓
    頂平臺及防空避難室，非依法令規定並經區分所有權人會議之決議，不得有變更
    構造、顏色、使用目的、設置廣告物或其他類似之行為。」、「住戶違反前項規
    定，管理負責人或管理委員會應予制止，並報請各該主管機關依第三十九條第一
    項第二款處以罰鍰後，該住戶應於一個月內回復原狀，未回復原狀者，由主管機
    關回復原狀，其費用由該住戶負擔。」及同法第三十九條第一項第二款規定：「
    有下列行為之一者，由直轄市、縣（市）主管機關處新臺幣四萬元以上二十萬元
    以下罰緩：．．．二、住戶違反第八條第一項或第九條第二項關於公寓大廈變更
    使用之限制，經制止而無效者。」。
二、查本案前經系爭大樓社區管理委員會行文予原告告知其未經該管理委員會及Ｆ棟
    住戶之同意，擅自於該大樓（Ｆ棟）屋頂平台裝置冷卻水塔兩座，顯已損及其他
    住戶之權益，並違反公寓大廈管理條例第八條，經住戶一致決議要求原告就佔用
    及任意更改之部分於函到一個月內恢復原狀，逾期該管理委員會將依法報請主管
    機關強制拆除，費用由原告負擔，並檢附冷卻水塔經Ｆ棟住戶一致決議要求建商
    拆除之連署簽名，及副知被告在案。被告查察相關文件並於九十年六月一日至現
    場勘查，發現原告確實於該建物頂樓違規加蓋冷卻水塔並占用共有部分無誤，此
    有照片可稽。
三、縱使房屋買賣契約書、分管同意書約定於屋頂平台設置冷卻水塔，惟於設置時，
    仍須依公寓大廈管理條例第八條第一項規定，依法令規定並經區分所有權人會議
    之決議，而依建築法規定設置冷卻水塔應請領雜項執照，惟本案於設置時未依法
    請領期執照，故被告於勘查後以九十年七月二十六日九十北府工使字第二七二六
    六一號函告原告，本案業經被告於九十年六月一日現場勘查，已違反公寓大廈管
    理條例第八條第一項規定，請於文到後十五日內恢復原狀，若未依限回復原狀者
    ，則依同條例第三十九條規定處以罰鍰。另經被告於九十年十月二日至現場複查
    本案均未改善，故被告以違反公寓大廈管理條例第八條第一項，爰引同法第三十
    九條第一項第二款規定處原告四萬元罰鍰。
四、原告稱本件系爭「華泰椰城」的買賣契約是在八十二年至八十三年簽訂的，是在
    公寓大廈管理條例實施之前就已簽訂等語，查依建築法第七條規定：「本法所稱
    之雜項工作物：為營業爐灶、水塔、瞭望台、廣告牌、散裝倉、廣播塔、煙囪、
    圍牆、駁崁、高架遊戲設施、游泳池、地下儲藏庫、建築物興建完成後增設之中
    央系統空氣調節、昇降設備、防空避難、污物處理及挖填土石方等工程。」、第
    二十五條：「建築物非經申請直轄市、縣（市）（局）主管建築機關之審查許可
    並發給執照，不得擅自建造或使用或拆除。．．．」及違章建築處理辦法第二條
    ：「本辦法所稱之違章建築，為建築法適用地區內，依法應申請當地主管建築機
    關之審查許可並發給執照方能建築，而擅自建築之建築物。」。另依內政部八十
    八年八月二十日台（八八）內營字第八八七四二五八號函規定：「．．．故公寓
    大廈住戶變更公寓大廈周圍上下、外牆面、樓頂平台及防空避難室構造或設置廣
    告物，如符合建築法規所稱之違章建築者，經管理負責人或管理委員會報請處理
    時，主管機關應優先適用本條例第三十九條第一項第二款規定處以罰鍰，並依本
    條例第八條第二項規定予以拆除或回復原狀。毋需再循違章建築處理辦法所定程
    序始得執行拆除作業。」及同年十一月十一日台八八內營字第八八七七八九三號
    函說明二後段所示：「是關公寓大廈違章建築案件，如擅自於頂樓加蓋，為避免
    影響公共安全、破壞結構安全、威脅整體住戶的權益與安全，應優先適用公寓大
    廈管理條例第八條及第三十九條第一項第二款之規定立即執行，不宜仍將之列入
    分類分期分區執行拆除違建之期程，俾求有效遏止違章建築。」查本案頂樓加蓋
    冷卻水塔本應請領雜項執照，然原告未依法提出申請，而於接獲被告九十年十月
    二十六日九十北府工使字第三九○一六○號處分後，始於同年十一月六日向被告
    提出申請，是原告於系爭大樓頂樓加蓋冷卻水塔已構成違章建築。
    理  由
一、按公寓大廈管理條例第八條第一、二項規定：「公寓大廈周圍上下、外牆面、樓
    頂平臺及防空避難室，非依法令規定並經區分所有權人會議之決議，不得有變更
    構造、顏色、使用目的、設置廣告物或其他類似之行為。」、「住戶違反前項規
    定，管理負責人或管理委員會應予制止，並報請各該主管機關依第三十九條第一
    項第二款處以罰鍰後，該住戶應於一個月內回復原狀，未回復原狀者，由主管機
    關回復原狀，其費用由該住戶負擔。」及同法第三十九條第一項第二款規定：「
    有下列行為之一者，由直轄市、縣（市）主管機關處新臺幣四萬元以上二十萬元
    以下罰緩：．．．二、住戶違反第八條第一項或第九條第二項關於公寓大廈變更
    使用之限制，經制止而無效者。」。
二、本件原告未經申請許可，於八十五年六月二十七日擅自於系爭大樓樓頂平台加蓋
    冷卻水塔，經該華泰椰城椰泉區管理委員會於九十年五月九日函請原告於一個月
    內恢復原狀，並副知被告。案經被告於同年六月一日派員現場勘查，認原告加蓋
    冷卻水塔佔用樓頂平台共有部分之違規事實屬實，已違反公寓大廈管理條例第八
    條第一項規定，乃以九十年七月二十六日北府工使字第二七二六六一號函請原告
    於文到十五日內予以拆除改善，否則將依法處以罰鍰。嗣被告於同年十月二日再
    次派員勘查，原告逾期仍未拆除改善，乃依同條例第三十九條第一項第二款規定
    ，處原告四萬元罰鍰，並請於一個月內回復原狀，未回復原狀者，由被告回復原
    狀，其費用由原告負擔，經核並無不合。原告不服，主張如事實欄所載。本件所
    需審究者為原告於系爭大樓加蓋冷卻水塔行為是否違反公寓大廈管理條例第八條
    第一項規定？
三、經查，原告於八十二年間興建華泰椰城出售，於八十五年三月二十五日取得使用
    執照，其使用執照上並無於系爭大樓樓頂平台設有冷卻水塔之許可，嗣原告於八
    十五年六月二十七日在該處加蓋冷卻水塔，供該大樓地下室一樓原告所有之房屋
    使用，原告並於同年七月八日起陸續交屋之事實，為兩造所不爭執，並有使用執
    照暨屋頂層平面圖、買賣契約、照片等附卷可參，自堪信為真實。按公寓大廈管
    理條例於八十四年六月二十八日公布施行，原告加蓋系爭冷卻水塔行為係在該法
    施行後所為，是本件有該條例之適用，合先敘明。經查，本件使用執照上既無冷
    卻水塔之設計，原告於取得使用執照後加蓋之行為，業已該當於該條例第八條第
    一項之在公寓大廈樓頂平臺有「變更」之行為，原告主張其八十五年七月八日交
    屋後，並無變更行為一節，查交屋與否及其時間為民事契約問題，非公寓大廈管
    理條例之規範之範疇，原告所稱，要無可採。原告雖又主張其於買賣契約附圖上
    業已標明系爭冷卻水塔之位置，其行為係履行契約，並無變更云云。惟查，姑不
    論系爭水塔係設置於屋頂層之共用部分內，卻只供原告自己使用之需要所設置，
    並非為全體住戶需要而設之公共設施，縱未設置，對於原告以外之住戶，本無違
    約責任之問題；縱認有之，然亦屬履行買賣契約之民事責任問題，無從阻卻違反
    公法責任之行為罰。
四、次查，原告雖另主張本件建築法並非被告處罰之依據，冷卻水塔不須發雜項執照
    ，冷卻水塔並非建築法第七條所謂之水塔，且系爭冷卻水塔係經全體住戶同意始
    設置於屋頂平台云云。惟查，依「內政部六十六年五月十八日台內營字第七三五
    五五二號函示略以「冷卻塔係中央係統空氣調節之附屬設備，依建築法第七條之
    規定，應視為雜項工作物之一種，依法應納入建築管理。．．」，原告主張冷卻
    水塔無建築法適用一節，尚有誤解。又查本件被告非依違反建築法事件處罰，而
    係依違反公寓大廈管理條例第八條規定處罰者，查該條之構成要件為「非依法令
    規定並經區分所有權人會議之決議，不得變更」，準此，則如變更行為屬於非依
    法令規定，亦未經區分所有權人會議之決議者，則應依公寓大廈管理條例第八條
    規定處理；如已經區分所有權人會議之決議者，則該社區管理委員會不得主張該
    項變更行為為違反公寓大廈管理條例，而僅得由建築管理機關依建築法等相關法
    令規定處理。本件原告之變更行為屬於非依法令規定，亦未經區分所有權人會議
    之決議者，則被告依公寓大廈管理條例規定予以處罰，未依建築法規定處罰，並
    無不合。至原告所稱其設置已經於契約中經全體住戶同意一節，惟查，華泰椰城
    椰泉區於八十五年十二月二十日成立公寓大廈管理委員會，有原告提出之公寓大
    廈管理組織報備證明影本附卷可參，其區分所有權人會議因而成立，原告並未提
    出系爭變更設置系爭冷卻水塔，業經該區分所有權人會議之決議之證明，自不能
    遽認區分所有權人會議業已失權；又原告所主張之前四屆管理委員會並未異議，
    並不等同於區分所有權人會議業已同意，從而，本屆管理委員會自有權依公寓大
    廈管理條例規定函請原告於限期內回復原狀。
五、綜上所述，本件被告原處分並無違誤，訴願決定予以維持，亦無不合，原告起訴
    意旨為無理由，應予駁回。
據上論結，本件原告之訴為無理由，爰依行政訴訟法第九十八條第三項前段，判決如
主文。
中      華      民      國    九十二    年      三      月     十九     日
                      台北高等行政法院第五庭
                               審 判 長   法  官   張 瓊 文
                                          法  官   劉 介 中
                                          法  官   黃 清 光
右為正本係照原本作成。
如不服本判決，應於送達後二十日內，向本院提出上訴狀並表明上訴理由，如於本判
決宣示後送達前提起上訴者，應於判決送達後二十日內補提上訴理由書（須按他造人
數附繕本）。
中      華      民      國    九十二    年      三      月    二十一    日
                                          書記官   楊 子 鋒


司法院資訊處製作；財團法人民間司法改革基金會備份。
